最高法院刑事判決　　　　　　　　　　　　　　　九十三年度台上字第一三五三號
　　上　訴　人　台灣高等法院檢察署檢察官
　　上　訴　人
　　即　被　告　甲○○
　　　　　　　　　　　　（送達代收人：羅明通律師）
　　　　　　　　乙○○
　　右　一　人
　　選任辯護人　趙碧松律師
　　上　訴　人
　　即　被　告　丁○○
　　選任辯護人　范宗熙律師
　　上　訴　人
　　即　被　告　丙○○
　　選任辯護人　王東山律師
　　　　　　　　高進發律師
右上訴人等因被告等貪污案件，不服台灣高等法院中華民國九十二年五月十六日第二
審更審判決（九十一年度上更(二)字第三二四號，起訴案號：台灣士林地方法院檢察署
八十四年度偵字第七五四０、七六八七、七七一三、七七六一、九五一八號），提起
上訴，本院判決如左：
    主  文
原判決撤銷，發回台灣高等法院。
    理  由
本件原判決認定上訴人即被告丙○○係桃園縣衛生局第三課課長，負責轄區內各醫療
院所不實醫療廣告及密醫之查緝，為依據法令從事公務之人員。明知上訴人即被告甲
○○、乙○○、丁○○所合夥開設之「正生中醫診所」，平日係由未取得合法醫師資
格之密醫涂楊鉗、杜益順為病患診察，擅自執行醫療業務。而甲○○為免「正生中醫
診所」遭查緝取締，乃與乙○○、丁○○基於共同行賄之概括犯意，自民國八十四年
一月起至同年七月止，連續每月由乙○○以信封袋裝置新台幣（下同）一萬元賄款，
至桃園縣中壢市○○路○段四四二號二樓丙○○住處，其中一次於同年四、五月間某
日，由乙○○與丁○○共同前往丙○○住處交予丙○○。另於同年春節及端午節，由
甲○○交付禮盒，價額各七千五百元及一萬一千二百元（如原判決附表二所示）予丙
○○。丙○○明知乙○○等所交付上開賄款及禮盒，意在使其免予取締該診所之違法
僱用密醫犯行，竟基於概括犯意，就該違背職務之行為，連續收受賄款及禮盒，其中
一次賄款由不知情之其妻薛幸收受。因此違背職務，而對於該「正生中醫診所」所為
僱用密醫擅自執行醫療業務之行為不予取締。嗣於同年八月十六日被查獲等情。因而
撤銷第一審關於甲○○、乙○○、丁○○交付賂賄，及丙○○部分之判決，改判論處
甲○○、乙○○、丁○○共同連續對於依據法令從事公務之人員，關於違背職務之行
為，交付賄賂；及丙○○連續依據法令從事公務之人員，對於違背職務之行為，收受
賄賂罪刑。並認公訴意旨另指訴甲○○係朱仁傑所開設桃園縣桃園巿「桃園大和中醫
診所」廣告業務代理商，該診所亦僱用未具中醫師資格之許溪從事醫療業務，為免遭
查緝取締，朱仁傑乃委託甲○○逢年過節致送茶葉或酒禮盒交予丙○○，八十三年間
至八十四年七月，丙○○並按月收受許溪所送一萬元，對於違背職務之行為收受賄賂
，致「桃園大和中醫診所」所僱用密醫，未遭取締查緝。因認甲○○涉犯修正前貪污
治罪條例第十條第一項之行賄罪嫌，丙○○涉犯同條例第四條第一項第五款之違背職
務行為收受賄賂罪嫌部分，並不能證明。而因公訴人認該部分與甲○○、丙○○前開
有罪部分有裁判上一罪關係，乃不另為無罪之諭知，固非無見。
惟查：(一)對於公務人員關於違背職務之行為交付賄賂罪，其於八十五年十月二十三日
修正公布前貪污治罪條例第十條第一項規定之法定本刑為：「處一年以上七年以下有
期徒刑，得併科新台幣三十萬元以下罰金。」同條第三項復規定：「犯前二項之罪，
於犯罪後六個月內自首者，免除其刑；逾六個月者，減輕或免除其刑；在偵查或審判
中自白者，減輕其刑。」該罪於前開日期經修正公布，改列為現行貪污治罪條例第十
一條第一項，其法定本刑僅提高罰金刑，而有期徒刑部分並未修正，為「處一年以上
七年以下有期徒刑，得併科新台幣三百萬元以下罰金。」但同條第三項一併修正為：
「犯前二項之罪而自首者，免除其刑；在偵查或審判中自白者，減輕或免除其刑。」
（該條例其後於九十二年二月六日修正公布時，將本項調整為第四項，內容修正為「
犯前三項之罪而自首者，免除其刑；在偵查或審判中自白者，減輕或免除其刑。」）
本件依原判決所載，甲○○、乙○○、丁○○為上開行賄犯行後貪污治罪條例有前述
修正變更之情形，而因其等於偵查中自白犯罪，則以適用新法前揭應「減輕或免除其
刑」之規定較為有利。是就上述新舊法有關罪刑之規定，綜合比較之結果，舊法尚非
有利於各該被告，應以適用前開最後修正後之貪污治罪條例第十一條第一項、第四項
後段論處罪刑較有利於各該被告。乃原審誤以適用八十五年十月二十三日修正前貪污
治罪條例第十條第一項、第三項後段論處有利於各該被告，顯有適用法則不當之違法
。(二)所謂公務員職務上之行為，係指在其職權範圍內所應執行或得執行，而不違背其
職責義務者而言，如公務員就其職務上應為之事項，故意消極不作為或積極以不正當
方法為之，以及對於職務上不應為之事項故意積極為之，則均屬違背職務之行為。原
判決以丙○○固收受「桃園大和中醫診所」之十七萬元，及甲○○為該「桃園大和中
醫診所」代送之一萬元禮盒，惟並無證據顯示丙○○知悉「桃園大和中醫診所」有僱
用密醫或其他違規情事，而推論甲○○並無該部分被訴行賄犯行，及丙○○並無該項
被訴違背職務收受賄賂犯行（見原判決理由八）。然依原判決所載，丙○○係桃園縣
衛生局第三課課長，負責轄區內各醫療院所不實醫療廣告及密醫之查緝。朱仁傑所經
營「桃園大和中醫診所」，有僱用未具醫師資格之密醫許溪從事診療業務情事，「桃
園大和中醫診所」之系爭現金十七萬元，係由許溪等人以每月一萬元之方式，交付丙
○○。並由甲○○代「桃園大和中醫診所」交付價額一萬元之禮盒予丙○○（見原判
決第四頁第七、八行、第三七頁第二行至第三九頁第一行）。則丙○○既對轄區內各
醫療院所不實醫療廣告及密醫負有查緝之職責，而「桃園大和中醫診所」在其轄區內
，丙○○憑何得收受該診所之前開款項及禮盒﹖該診所既有僱用密醫許溪從事診療業
務情事，丙○○是否因收受前開款項及禮盒，而故意消極不予查緝取締其違規行為﹖
如何謂丙○○收取系爭款項及禮盒，與其職務行為或違背職務行為並無對價關係﹖不
無疑義。其與論斷甲○○、丙○○有否此部分被訴犯行攸關，自須深入研求，並詳述
理由。乃原審未就之詳予調查究明，即為前揭推論，難謂無調查未盡及理由不備之違
誤。(三)檢察官公訴意旨認甲○○、乙○○、丁○○為使丙○○不予取締「正生中醫診
所」僱用密醫之行為，乃推由甲○○經常宴請丙○○，及交付現金與禮盒予丙○○，
丙○○因而未予取締「正生中醫診所」僱用密醫之行為。原判決認定甲○○交付前開
賄款及禮盒予丙○○，而就丙○○被訴接受甲○○之邀宴而取得不正利益部分，未予
以判決，復未說明其理由，自有已受請求之事項未予判決之違誤。以上或為上訴意旨
所指摘，或為本院得依職權調查之事項，應認原判決仍有撤銷發回更審之原因。
據上論結，應依刑事訴訟法第三百九十七條、第四百零一條，判決如主文。
中　　　華　　　民　　　國　　九十三　　年　　　三　　　月　　 十八 　　日
                              最高法院刑事第六庭
                                  審判長法官  吳　雄　銘
                                        法官  池　啟　明
                                        法官  石　木　欽
                                        法官  郭　毓　洲
                                        法官  吳　三　龍
      右正本證明與原本無異
                                              書  記  官
中　　　華　　　民　　　國　　九十三　　年　　　三　　　月　　二十三　　日
                                                                        Ｖ
